【裁判字號】    91,訴,4063
【裁判日期】    921002
【裁判案由】    退除給與
【裁判全文】
臺北高等行政法院判決                            九十一年度訴字第四○六三號
                              .
    原      告  甲○○
    被      告  國防部參謀本部
    代  表  人  李  傑
    訴訟代理人  丙○○
                丁○○
                乙○○
右當事人間因退除給與事件，原告不服國防部中華民國九十一年七月三十日九十一年
鎔鉑字第○八四號訴願決定，提起行政訴訟。本院判決如左：
    主  文
原告之訴駁回。
訴訟費用由原告負擔。
    事  實
一、事實概要：原告主張其軍職年資軍官十五年六月六日，士官三年九月，士兵四年
    十月，民國六十四年五月一日少校退伍，支領生活補助費，並領得士兵役退伍金
    新台幣（以下同）四千零五十元，七十六年七月十五日轉任公職，迄九十年六月
    三十日公職退休，志願申請改支退伍金，惟僅獲發給半數退伍金，經陳情後不服
    被告處分，提起訴願，遭決定駁回，原告猶不甘服，遂向本院提起行政訴訟。
二、兩造聲明：
  (一)原告聲明：(1)訴願決定及原處分均撤銷。
              (2)被告應補發五六四、一六○元予原告。
              (3)訴訟費用由被告負擔。
  (二)被告聲明：駁回原告之訴。訴訟費用由原告負擔。
三、兩造之爭點：
甲、原告主張：
  (一)國防部訴願審議委員會以八十四年八月十一日公布八十六年一月一日施行之陸海
    空軍軍官士官服役條例第三十九條第一項規定，及行政院六十三年八月六日（六
    十三）人政肆字第二四三五七號函修正發布施行之陸海空軍軍官在臺期間退伍除
    役實施辦法，為訴願駁回之法律依據，實質對訴願內容未盡瞭解，而作不適法之
    駁回。查上開陸海空軍軍官士官服役條例第三十九條第一項規定：本條施行前已
    退除者，其支領之退除給與及其他各項補助，均按原規定支給。此原規定即四十
    八年八月十四日制定公布全文三十五條及附表、五十九年五月二十八日修正公布
    全文三十四條及附表、六十三年五月二十八日修正公布第九條條文之陸海空軍軍
    官服役條例及其施行細則。原條例第二十七條規定：「退伍金、退休俸、贍養金
    之給與，規定如附表。」及其施行細則第二十九條及三十二條。施行細則第二十
    九條規定：「退伍除役軍官支領退伍金經核定者，不得再予變更，但支領退休俸
    、贍養金中途得申請改支退伍金，並照改支當時退除給與標準及左列規定計發。
    一、已支領退休俸、贍養金三年以內者，發給退伍金總額及二年眷補代金。二、
    已支領退休俸，贍養金逾三年以上者，自第四年第一個月起按每兩個月扣減一個
    基數（不足兩個月不扣）之比率扣減後，發給其退伍金餘額及兩年眷補代金。但
    其退伍金餘額，低於應領退伍金總額半數時，仍照半數發給之。」施行細則三十
    二條規定：「本條例第二十七所定『退伍金、退休俸、贍養金給與規定表』之退
    伍金基數、金額內涵規定如左：一、月薪額，比照現役官階實支月薪額。二、主
    副食實物代金，依照行政院核定之年度預算價格計列。」該條例及其施行細，則
    直至廢除，從未作過修正。
  (二)原告自六十四年五月一日退伍，被告核定原告為生活補助費，依陸海空軍軍官服
    役條例第二十七條及其施行細則第三十二條規定，每月應發原告現役軍官實支月
    薪額百分之七十五（本俸與加給總和），被告違法僅支原告本俸而剋扣應發之加
    給逾十二年之久，應如數補發。
  (三)陸海空軍軍官服役條例全文，並無退伍轉任公職人員，退休結算領退伍金而要扣
    減之規定，其施行細則第二十九條規定扣減，已與母法相牴觸，對此原告並未質
    疑。被告既依施行細則第二十九條扣減，當應依施行細則第三十二條規定比照現
    役官階實支月薪額支發，以原告少校八級其實支月薪額應為本俸三三、三五○元
    、服勤加給二○、四五○元、志願役加給八○○○元為每個基數總和，原告退伍
    金應為六一、八○○元之四十一個基數，即二、五三三、八○○元，扣減半數應
    為一、二六六，九○○元，而非七○二、七四○元。
  (四)被告答辯書中稱：「查民國五十九年‧‧‧軍公教人員現職與退伍（休）待遇結
    構始終維持一致‧‧‧。」並無法令依據。查公教人員退休給與，係依照公務人
    員退休法規定，軍職人員退伍給與，係依陸海空軍軍官服役條例規定，二者法源
    不同，豈可混同。若被告所言有據，則國家何須分別制定公務人員退休法與陸海
    空軍軍官士官服役條例？足證軍職退伍人員給與另有規定，與公務人員退休給與
    規定有異。
  (五)依被告所引法令規定，原告少校八級退伍，退伍金月薪額應為：本俸三三、三五
    ○元、加給二○、四五○元、志願加給八、○○○元，合計月薪額為六一、八○
    ○元，四十一個基數退伍金總額應為二、五三三、八○○，依被告所言應扣發半
    數，應發一、二六六、九○○元，被告僅發原告七○二、七四○元，短發原告五
    六四、一六○元。退除給與，為人民財產權，非依法不得剋扣，短發之數應速予
    補發。
  (六)其他現金給與補償金部分：被告所謂「軍公教人員現職與退伍（休）待遇結構始
    終維持一致，公教人員對民國五十九年七月一日以後退休者即已制定補償辦法，
    退伍除役軍官士官自應比照辦理。」云云，實為被告失職推託之辭。查公教人員
    與軍職人員，無論退休、退伍各有不同法源，已如前述。
    1.公務人員退休，月俸額僅領本俸，係由原公務人員退休法第八條所規定，即第
      八條第一項規定「本法所稱月俸額，包括實領本俸及其他現金給與。」第二項
      規定「前項其他現金給與之退休金應發給數額，由考試院會同行政院定之。」
      考試院與行政院未完成會同訂定之前，故而未發，其後會同訂定補發百分之十
      五，自屬於法有據，至其所訂發放辦法違背母法是另一違法問題。
    2.查原陸海空軍軍官服役條例自四十八年八月十四日命令公布，第二十七條及施
      行細則第三十二條均規定月薪額基數金額，為當時現役軍官之實支月薪額，其
      內容從未有過修正。被告不依法執行，竟擅自剋扣退伍人員月薪額之其他現金
      給與，已嚴重違法、失職。
    3.八十四年八月十一日以前，原陸海空軍軍官或士官服役條例有關「退伍除役之
      給與」規定，所以沒因六十八年公教人員退休法修法而修正，若非被告嚴重
      職，就是國家特意不加修正，無論前者或後者，均不應損及當事人權益。
    4.被告以現行陸海空軍軍官士官服役條例第三十九條特增列第五項，為其違法之
      護身符。被告違法擅自剋扣退伍除役官兵其他現金給與，數十年所形成的債務
      ，而由立法方式為被告賴債，其法律本身自屬無正當性的違憲惡法。況就被告
      所訂補償辦法內容，亦違背該違憲惡法。查該違憲惡法規定五十九年七月一日
      以後退伍除役軍官、士官其退除給與，比照公務人員發給退休金其他現金給與
      補償金。比照者百分之十五之範圍，唯領一次退伍金與領月退休金有別，被告
      所擬辦法概以服役年資計算金額，顯係另一次嚴重違法失職。
    5.原告六十四年五月一日退伍，與被告約定選擇月俸額百分之七十五（直至現在
      被告仍規定一經選定，不得以任何理由變更）之生補費，八十四年補償時，應
      從六十四年五月一日起，每月均應有本俸之百分之十五。依被告說法，原告自
      六十四年五月一日退伍至七十六年七月十五日就任公職，計一四七個月，被告
      僅補發五十個基數，尚有九十七個基數違法扣留，未獲補償。上述所列陸海空
      軍軍官條例第二十七條之附表、及其施行細則三十二條、在台期間退伍除役實
      施辦法第十六條、現行陸海空軍軍官士官服役條例第三十九條第三款之附表等
      ，已有明確規定。被告所擬其他現金給與補償辦法，牴觸現行服役條例第三十
      九條第五款母法規定，應屬無效。
乙、被告主張：
  (一)依陸海空軍軍官服役條例施行細則第二十二條第四款規定，在服軍官役前，曾服
    士官士兵役者，另依士官士兵退除給與規定發給。另依六十三年六月十日（六三
    ）澄清字第一七四九號令頒陸海空軍軍官服役條例第二十一條第三款規定，服現
    役滿二十年或服現役滿十五年而年滿六十歲者，按服現役實職年資，給與退休俸
    終身；政府為照顧服軍官役不足二十年（無法支領退休俸），而官士兵年資合計
    逾二十年之資深人員，特按陸海空軍軍官在台期間退伍除役實施辦法第六條規定
    ，在營服軍官役滿十五年者，得繼續支領生活補助費（現職同階本俸百分之七十
    五）。查原告係六十四年五月一日以少校階退伍，服軍官年資十五年六個月六天
    （未滿二十年），士官年資三年九個月整，士兵年資四年十個月整，服役總年資
    二十四年一個月六天，核定軍官役年資支領生活補助費，「保留服役年資二十年
    」，逾二十年部分依退伍當時待遇發給士兵役年資四年一個月六天退伍金在案。
  (二)按陸海空軍軍官服役條例施行細則第二十四條第二款規定｜原支俸金經輔導就業
    者，應自就業之日起停發其俸金，俟脫離就業後再依志願申請恢復退休俸或改支
    退伍金；原告七十六年七月十五日就任公職，被告機關以（七六）基增字第一三
    一○五號函停發原支領生活補助費待遇，並換發退除給與結算單在案。
  (三)原告九十年六月一日脫離就業，九十年七月六日申請志願改支退伍金，依陸海空
    軍軍官士官退伍除役及退除給與發放作業規定，已支領生活補助費逾三年以上者
    ，自第四年第一個月起按年兩個月扣減一個基數（不足兩個月不扣）之比率扣減
    後，發給其退伍金餘額及兩年眷補代金，但退伍金餘額，低於應領退伍金總額半
    數時，仍照半數發給之；查原告支領軍官役生活補助費年資十五年六個月六天，
    未發士官兵役年資退伍金四年五個月二十四天，共計二十年整，退伍金基數為四
    十一個；自原告支領俸金第四年第一個月（六十七年五月）起至七十六年七月（
    就任公職時）止，共一一一個月，應扣減五十五個基數，已超過應領之退伍金基
    數，故被告機關以（九○）易晨字第一四七九七號函依脫離就業當時待遇發給退
    伍金半數（因原告退伍除役當時並無眷口，故不發眷補代金），依法並無不合。
  (四)查五十九年六月三十日以前，軍職人員現職待遇內涵為「統一薪餉」、「職務加
    給」、「主副食實物代金」、「實物代金」、「補給有案之眷口」，五十九年七
    月一日以後，公教人員待遇將原文「統一薪餉」、「職務加給」合併為「俸額」
    一項，軍職人員待遇亦隨之同時變革；軍公教人員現職與退伍（休）待遇結構始
    終維持一致，公教人員對五十九年七月一日以後退休者即已制定補償辦法，退伍
    除役軍官士官自應比照辦理。八十四年八月十一日總統華總(一)義字第五九五九八
    號令頒「陸海空軍軍官士官服役條例」第三十九條特增列第五項，五十九年七月
    一日以後退伍除役之軍官士官其退除給與，比照公務人員發給退休金其他現金給
    與補償金。其發給辦法及對象，由行政院定之。故被告依退伍除役軍官士官退除
    給與其他現金給與補償金發給辦理」第三條第三款，依退伍除役或撫卹時之官階
    俸級，以其當年度現役相同官階俸級之本俸之百分之十五為補償金基數內涵計算
    。被告機關於八十五年八月十五日以其服役總年資二十四年一個月六天計算應領
    一次退伍金計五十個基數，以（八五）易晨字第一四四六三號函核定分三期發放
    退除給與補償金，每期發給七三、五一七元共計二二○、五五一元在案。
  (五)被告機關各項措施均依法行政 原處分請予維持。
    理  由
一、按八十四年八月十一日公布八十六年一月一日施行之陸海空軍軍官士官服役條例
    第三十九條第一項規定：「本條例施行前已退除者，其支領之退除給與及其他各
    項補助，均按原規定支給。」，第五項規定：「五十九年七月一日以後退伍除役
    之軍官、士官，其退伍給與，比照公務人員發給退休金其他現金給與補償金。其
    發給辦法及對象，由行政院定之。」，依退伍除役軍官士官退除給與其他現金給
    與補償金發給辦法第一條規定：「為辦理中華民國五十九年七月一日以後退伍除
    役軍官士官，比照『公教人員發給退休金其他現金給與補償金發給辦法』發給退
    除給與補償金，特訂定本辦法。」，第二條第一項第一款第一目規定「退伍除役
    之軍官、士官退除給與其他現金給與補償金之發給對象如下：一、自中華民國五
    十九年七月一日以後至八十四年六月三十日以前，具有下列情形之一者：(一)依陸
    海空軍軍官服役條例及陸海空軍士官服役條例辦理退伍、除役，合於發給退除給
    與。‧‧。」，第三條第二款規定：「前條第一項第一款規定發給補償金之對象
    ，依其退伍、除役或撫卹時之官階俸級，以八十五年度相同官階俸級之本俸之百
    分之十五為補償金基數內涵計算。」，第四款規定：「補償金總額，以其補償金
    基數乘補償金基數內涵計算。」；又按陸海空軍軍官在台期間退伍除役實施辦法
    第十五條第一項規定：「退伍除役軍官所報志願，一經核定，均不再予變更，但
    支領退休俸、贍養金或生活補助費軍官，中途已自行就業，或獲得生活保證者，
    經調查屬實，得申請改支退休金，並照改支當時退除給與標準及左列規定計發：
    二、已支領退休俸、贍養金或生活補助費（含假退伍）逾三年以上者，自第四年
    第一個月起按每二個月扣減一個基數之比率扣減後，發給其退伍金餘額及二年眷
    補代金，但其退伍金餘額，低於應領退伍金總額半數時，仍照半數發給之。」。
二、本件係原告軍職年資軍官十五年六月六日，士官三年九月，士兵四年十月，六十
    四年五月一日少校退伍，支領生活補助費，並領得士兵役退伍金四千零五十元，
    七十六年七月十五日轉任公職，迄九十年六月三十日公職退休，志願申請改支退
    伍金，惟僅獲發給半數退伍金。原告不服，對於補償金部分因未經訴願，是以於
    本案不予爭執；惟主張其少校八級退伍，以原告少校八級其實支月薪額應為本俸
    三三、二四六元、加給二○、四五○元、志願加給八、○○○元、主副食實物代
    金九三○元。合計月薪額為六二六二六元，四十一個基數退伍金總額應為二、五
    六七、六六六元，依被告所言應扣發半數，應發一、二八三、八三三元，被告僅
    發原告七○二、七四○元，短發原告五八一、○九三元，短發之數應速予補發云
    云，資為抗辯。
三、經查：
  (一)查本件原告係六十四年五月一日退伍，其請求發給退除給與補償金，自應依上開
    退伍除役軍官士官退除給與其他現金給與補償金發給辦法及陸海空軍軍官在台期
    間退伍除役實施辦法規定辦理之。
  (二)本件原告主張其自六十四年五月一日退伍，被告應依陸海空軍軍官服役條例第二
    十七條及其施行細則第三十二條規定，核發予原告為生活補助費乙節；惟查陸海
    空軍軍官士官服役條例，係於八十四年八月十一日公布八十六年一月一日施行；
    而退伍除役軍官士官退除給與其他現金給與補償金發給辦法，係依陸海空軍軍官
    士官服役條例第三十九條第五項授權而制訂；陸海空軍軍官服役條例乃於四十八
    年八月十四日公布；其施行細則係於五十年七月十三日經行政院訂定發布；基於
    後法優於前法及特別法優於普通法之原則，本件關於原告請求發給退除給與補償
    金乙事，被告依退伍除役軍官士官退除給與其他現金給與補償金發給辦法核發之
    ，自屬依法有據；原告上開主張，容有誤解。
  (三)查依上開陸海空軍軍官士官服役條例第三十九條第五項規定，五十九年七月一日
    以後退伍除役之軍官士官其退除給與，比照公務人員發給退休金其他現金給與補
    償金。其發給辦法及對象，由行政院定之，已如上述。是以自五十九年七月一日
    以後，公教人員待遇將原文「統一薪餉」、「職務加給」合併為「俸額」一項，
    軍職人員待遇亦隨之同時改變；軍公教人員現職與退伍（休）待遇結構始終維持
    一致，公教人員對五十九年七月一日以後退休者即已制定補償辦法，退伍除役軍
    官士官自應比照辦理。本件原告自六十四年五月一日退伍至七十六年七月十五日
    就任公職前，均按期支領生活補助費，其就任公職後停發，迨九十年六月三十日
    原告自公職退休，請求改支一次退伍金，依上開陸海空軍軍官在台期間退伍除役
    實施辦法第十五條第一項規定，應自六十七年五月一日起至七十六年七月止，以
    每二個月扣減一個基數之比率扣減其退伍金，合計應扣減五十五個基數，被告核
    算原告未領退除給與軍職年資二十年，應領退伍金為四十一個基數，惟其應扣減
    基數已超過應領退伍金基數，認原告應領退金餘額已不足退伍金總額半數，發給
    半數退伍金七○二、七四○元，即依退伍除役軍官士官退除給與其他現金給與補
    償金發給辦法第三條第二款所定，依其退伍、除役或撫卹時之官階俸級，以八十
    五年度相同官階俸級之本俸之百分之十五為補償金基數內涵計算及第四款所定補
    償金總額，以其補償金基數乘補償金基數內涵計算，自屬依法有據。
四、綜上所述，原處分依法並無不合，訴願決定予以維持，亦無違誤；原告徒執前詞
    ，聲請撤銷原處分及訴願決定，為無理由，應予駁回。
五、本件事證已臻明確，兩造其餘攻擊或防禦方法，已與本院判決結果無涉，爰毋庸
    一一論列，併此敘明。
據上論結，本件原告之訴為無理由，爰依行政訴訟法第九十八條第三項前段，判決如
主文。
中    華    民    國    九十二      年       十        月       二      日
               臺 北 高 等 行 政 法 院   第 七 庭
                              審 判 長 法  官  鄭  小  康
                                       法  官  林  金  本
                                       法  官  黃  秋  鴻
右為正本係照原本作成。
如不服本判決，應於送達後二十日內，向本院提出上訴狀並表明上訴理由，如於本判
決宣示後送達前提起上訴者，應於判決送達後二十日內補提上訴理由書（須按他造人
數附繕本）。
中    華    民    國    九十二      年       十        月       二      日
                                       書 記 官  王 琍 瑩


司法院資訊處製作；財團法人民間司法改革基金會備份。
